【裁判字號】    96,重訴,366
【裁判日期】    970306
【裁判案由】    債務不履行損害賠償
【裁判全文】
臺灣板橋地方法院民事判決             96年度重訴字第366號
原      告  丙○○
            乙○○
共      同
訴訟代理人  李進成律師
            張國權律師
被      告  己○○
訴訟代理人  周祝民律師
上列當事人間請求債務不履行損害賠償事件，本院於中華民國97
年2 月14日言詞辯論終結，判決如下：
    主  文
原告之訴及假執行之聲請均駁回。
訴訟費用由原告負擔。
    事實及理由
一、原告主張：(1)訴外人庚○○（原名劉俊雄）、呂中勇及甲○○等3 人分別共有建號為土城市○○段第2381號、地號為土
    城市○○段第0685號、門牌號碼為「臺北縣土城市○○街5
    號」之房地乙筆（下稱系爭房地），每人應有部分各為3 分
    之1 。庚○○於民國84年2 月22日先向甲○○之妻即王葉義
    妹借款新臺幣（下同）1,000 萬元，嗣於86年1 月7 日亦向
    被告借款1,000 萬元，庚○○為擔保該兩筆借款債務之返還
    ，以其所有系爭房地3 分之1 應有部分，先後為王葉義妹、
    被告分別設定第3 順位、第4 順位抵押權。嗣庚○○因無力
    償還積欠債權人王葉義妹、被告之借款，三方經協議均同意
    庚○○將其所有系爭房地3 分之1 應有部分中之半數即6 分
    之1 ，出賣予王葉義妹；剩餘系爭房地6 分之1 應有部分則
    出賣予被告，以彼此間之借款債權與買賣價金債權相互抵銷
    而清償。協議既定，債權人王葉義妹即指定其子即原告丙○○、乙○○為登記名義人，庚○○旋即於85年12月30日依協
    議將其6 分之1 應有部分分別出賣並過戶予原告，每人受讓
    系爭房地12分之1 之應有部分。(2)原告丙○○、乙○○雖各
    取得系爭房地12分之1 之應有部分，惟依民法第867 條第1
    項、第868 條規定，實則債權人王葉義妹及被告對於庚○○
    以系爭房地3 分之1 應有部分所設定之第3 順位、第4順 位
    之抵押權登記均不因此受影響，換言之，原告丙○○、乙○○合計受讓達系爭房地6 分之1 應有部分，仍為擔保王葉義
    妹、被告之各該抵押權而存在，其二人於清償期屆至而未受
    清償者，仍可追及於原告丙○○、乙○○主張抵押權存在。
    然因原告丙○○、乙○○皆係債權人王葉義妹之子，故王葉
    義妹必不會對原告主張抵押權而聲請拍賣抵押物。從而，王
    葉義妹為求塗銷被告對於原告丙○○、乙○○所受讓系爭房
    地應有部分上所設定之抵押權負擔，遂於86年9 月3 日與被
    告達成協議，由王葉義妹提供系爭房地權狀，供被告辦理稅
    捐、過戶等相關事宜，被告則同意於6 個月內完成系爭房地
    應有部分過戶後，同時提出必要證件，為原告辦理原有抵押
    權塗銷登記（按：該協議書第2 條誤載為「設定」）。嗣王
    葉義妹依協議提出各項辦理過戶所需資料予共同委任之丁○○代書，詎被告無正當理由，悍然拒絕原告及王葉義妹履行
    上開協議（塗銷抵押權登記）之請求，更於92年12月9日 具
    狀向本院民事執行處聲請拍賣債務人庚○○剩餘所有之系爭
    房地6 分之1 應有部分，並於94年01月26日由被告拍定承受
    ，於94年6 月8 日發給被告權利移轉證書，被告並於同日取
    得系爭房地6 分之1 應有部分之所有權。此外，經本院民事
    執行處計算結果，被告自86年起至94年拍定時，被告對庚○○所有之債權額，因加計8 年間所生利息，自原本997 萬餘
    元，暴增至1,402 萬餘元。質言之，依該分配表被告縱以其
    對於債務人庚○○所有1,402 萬餘元供拍賣價金抵銷，被告
    亦須先提出現金償還前順序債權人之債權，故依分配表第4
    頁所示，被告雖承受上開拍賣之標的，但僅受清償582 萬餘
    元，尚有820 萬餘元之債權未受清償。被告以其前開剩餘債
    權另向本院民事執處具狀聲請准許強制執行，以95年度執字
    第8163號案件受理，執行原告所有系爭房地6 分之1應 有部
    分，被告並以其債權額再度拍定承受之，至此，原告丙○○
    、乙○○所受損害乃告終局確定。(3)原告受有相當於喪失系
    爭房地之應有部分價值之債務不履行之損害賠償合計810 萬
    元。查被告如遵照上開協議履行，其債權原可獲得足額清償
    ，惟因被告因可歸責於己之事由，故違協議所約定之債務，
    使債權總額不當增加，且被告執此未受清償之債權，轉向原
    告所有系爭房地之應有部分請求拍賣，致原告所受相當於喪
    失系爭房地應有部分價值之損害賠償合計810 萬元，自應認
    為被告債務之不履行，與原告所有權喪失所受之損害，兩者
    間確有相當因果關係。爰以拍賣底價810 萬元之半數即405
    萬元，作為原告丙○○、乙○○各因被告債務不履行所受之
    損害賠償請求數額，並依民法第226 條第1 項規定提起本件
    訴訟等情。並聲明：(1)被告應給付原告丙○○40 5 萬 元，
    及自起訴狀繕本送達翌日起至清償日止，按週年利率百分之
    5 計算之利息；(2)被告應給付原告乙○○405 萬元，及自起
    訴狀繕本送達翌日起至清償日止，按週年利率百分之5 計算
    之利息；(3)願供擔保，請准宣告假執行。
二、被告則以：(1)按民法第226 條第1 項之規定，係規範債權人
    及債務人契約履行之法律關係。查依據原告所提協議書，契
    約當事人係被告及王葉義妹，因此本件即使有債務不履行之
    情形發生，請求權人應為王葉義妹，而非原告。(2)次查本件
    王葉義妹曾向台灣板橋地方法院檢察署，對被告提出刑事背
    信等告訴，除經檢察官不起訴處分，並經台灣高等法院檢察
    署駁回再議確定。(3)被告亦向本院對庚○○、王業義妹及原
    告等，提出塗銷抵押權之訴（95年度重訴字第330 號）並經
    勝訴判決確定；於上開案件審理時，原告即提出為抗辯理由
    ，經該審認定被告並無塗銷抵押權之義務，上開事實業經審
    酌，是原告之訴顯無理由等語，資為抗辯。並聲明：(1)原告
    之訴及假執行之聲請均駁回；(2)如受不利判決，願供擔保請
    准宣告免為假執行。
三、兩造不爭執之事項：
  (1)訴外人庚○○（原名劉俊雄）、呂中勇及甲○○等3 人分別
    共有建號為土城市○○段第2381號、地號為土城市○○段第
    0685號、門牌號碼為「臺北縣土城市○○街5號 」之房地乙
    筆，每人應有部分各為3 分之1 。庚○○先後於84年2 月22
    日、86年1 月7 日向王葉義妹及被告各借款1,000 萬元，庚○○為擔保該兩筆借款債務之返還，以其所有系爭房地3 分
    之1 應有部分，先後為王葉義妹、被告分別設定第3 順位、
    第4 順位抵押權。
  (2)庚○○因無力償還積欠債權人王葉義妹之借款，協議庚○○
    將其所有系爭房地3 分之1 應有部分中之半數即6 分之1，
    出賣予王葉義妹，以彼此間之借款債權與買賣價金債權相互
    抵銷而清償。王葉義妹即指定其子即原告丙○○、乙○○為
    登記名義人，庚○○旋即於85年12月30日依協議將其6 分之
    1 應有部分分別出賣並過戶予原告，每人受讓系爭房地12分
    之1 之應有部分。
  (3)王葉義妹為求塗銷被告對於原告丙○○、乙○○所受讓系爭
    房地應有部分上所設定之抵押權負擔，遂於86年9 月3 日與
    被告達成協議，由王葉義妹提供系爭房地權狀，供被告辦理
    稅捐、過戶等相關事宜，被告則同意於6 個月內完成系爭房
    地應有部分過戶後，同時提出必要證件，為原告辦理原有抵
    押權塗銷登記。
  (4)被告第1 次聲請強制執行（92年度執字第36319 號），本金
    債權額997 萬元，由被告拍定承受債務人庚○○所有之系爭
    房地6 分之1 應有部分，因加計8 年間所生利息，債權額增
    至1,402 萬餘元，扣除拍賣標的受清償582 萬餘元，尚有82
    0 萬餘元之債權未受清償。
  (5)被告以前開剩餘債權第2 次聲請強制執行（95年度執字第81
    63號），再度以810 萬元拍定承受原告所有系爭房地6 分之
    1 應有部分。
四、兩造爭執之事項：
  (1)被告是否因可歸責於己之事由，而不履行其與王葉義妹間於
    86年9 月3 日所立協議書之移轉登記及塗銷抵押權約定？
  (2)原告是否得以被告不履行上開協議書約定，請求被告賠償損
    害？
五、原告主張被告因可歸責於己之事由，而不履行其與王葉義妹
    間於86年9 月3 日協議書關於移轉登記及塗銷抵押權約定之
    事實，為被告所否認。經查：
  (1)證人即被告前夫戊○○具結證稱：「（你是否知道己○○沒
    有辦理過戶手續原因？）在代書那裡簽了合約之後，代書說
    增值稅要兩百貳拾萬，我前妻己○○要繳。事後甲○○跟庚○○好幾次到我家，甲○○說庚○○欠他的債務，要我前妻
    要幫他還一百五十萬，我前妻己○○不同意，甲○○說我前
    妻如果沒有拿出一百五十萬庚○○留的債，不要給他過戶，
    甲○○又說他老婆是第一順位，叫我前妻己○○拿出一百五
    十萬，替庚○○替他還債，而且我們資料在他（甲○○）的
    手中，因為他老婆第一順位，如果沒有塗銷，我們就沒有辦
    法過戶，我前妻己○○聽了覺得不合理，就這樣沒有過戶了
    」等語綦詳，雖證人係被告前夫，然既具結作證，所為證言
    應可採取。復參諸訴外人庚○○於84年2 月22日、86年1 月
    7 日先後向訴外人王葉義妹借款各1,000 萬元，為擔保該兩
    筆借款債務之返還，以其所有系爭房地3 分之1 應有部分，
    分別為王葉義妹、被告設定第3 順位、第4 順位抵押權等情
    ，已如前述，則被告既為第4 順位抵押權人而已，而第3 順
    位抵押權人之王葉義妹既同意庚○○移轉系爭房地應有部分
    予被告，並願同時辦理塗銷第3 、4 順位抵押權事宜，對被
    告誠屬有利，乃最後未辦移轉登記及塗銷抵押權，應係有被
    告無法接受之情事發生所致，益徵證人戊○○所言堪予採信
    。
  (2)證人即代書丁○○固證稱：「（你是否係原先為王葉義妹、
    被告己○○辦理抵押權設定登記之人）？對」、「（是否曾
    受理兩造間86年間委任之土城市○○街5 號土地過戶事宜？
    ）兩造有來委託我辦理，門牌號碼還要回去查」、「（王葉
    義妹、被告己○○是否於民國85年12月29日，有相約在你經
    營代書事務所見面？你是否知道見面目的如何？是否於當日
    會客前即有以電話告知見面目的？並請王葉義妹、被告己○○等人攜同各自應交付之文件？當時尚有何人在場？）時間
    太久不記得，但兩造有來。見面的目地第一次是辦理抵押設
    定。第二次是來協議要辦理各一半的所有權移轉，辦理抵押
    權塗銷。會客前有事先電話通知會面目的，以方便他們準備
    資料。當時在場的有甲○○、戊○○、庚○○及己○○，至
    於王葉義妹有沒有來我不記得了。第二次尚未辦理抵押權塗
    銷」、「（庚○○出賣系爭房地應有部分六分之一予被告己○○部分，土地增值稅依協議應由賣方庚○○負擔？或由買
    方被告己○○負擔？）當初雙方約定是由買方負擔」、「（
    民國85年12月29日協議時，土地增值稅稅單是否已核發下來
    ？）土增稅還沒有下來」、「（你是知悉被告己○○為何後
    來拒絕履行過戶抵償之協議，並把文件取回之原因？）當時
    增值稅核下來有兩百多萬，己○○覺得增值稅蠻多的，一時
    無法負擔，因為會有滯納金的問題，己○○就說她把資料帶
    回去她自己辦」、「（依照協議書內容的第一條約定，所謂
    甲方王葉義妹是否有依約照約定將不動產的文件以供乙方即
    被告己○○辦理所有權移轉登記事項？）當初庚○○的所有
    權書狀是有將文件交給甲○○先生，但有無將書狀交給我則
    不記得了」、「（民國86年9 月3 日協議後，為何己○○沒
    有辦理過戶？）就是增值稅她一時沒有辦法負擔」、「（如
    何得知庚○○的所有權書狀是在甲○○身上？）因為王先生
    自己主動打電話給我說要委託我辦理抵押設定，我們第一次
    他找我的時候，我當然會向他講說要辦理這程序必需要準備
    什麼樣的相關文件，我甚至於有跟他講說庚○○的必要相關
    文件例如權利書狀、印鑑證明、身分證影本及印鑑章都必須
    要帶來，你要來辦就必須要帶來，這樣我才能辦，要不然我
    也沒有辦法辦，這個東西，他來我事務所的時候權利書狀就
    已經帶在他身上了，但印鑑證明、印鑑章都是庚○○事後他
    自己再拿過來我事務所；是第一次辦的時候就要拿來了，因
    為辦抵押權設定的時候，就要附權利書狀，這事是在85年的
    時候」等語，可證被告曾因增值稅一時無法負擔而未即辦理
    移轉登記事宜。惟代書丁○○並未見聞第3 順位抵押權人王
    葉義妹要求第4 順位抵押權人之被告，代庚○○償還150 萬
    元之經過，所為證言尚有未盡週詳之虞，且代書丁○○亦證
    稱庚○○之所有權狀在王葉義妹之夫甲○○手中，則甲○○
    以此要求被告代庚○○償還150 萬元，否則拒不交出權狀供
    被告辦理移轉登記，亦與一般經驗法則相符，故證人丁○○
    所為證言尚難為有利原告之認定依據。
  (3)另證人即原告之父、訴外人王葉義妹之夫甲○○雖證稱：「
    （你是否於民國85年12月29日與王葉義妹、被告己○○相約
    在丁○○代書事務所？相約見面目的係為交付各自過戶所需
    文件？當時尚有何人在場？）有我們兩夫妻、被告己○○、
    戊○○、庚○○及代書在場。目的是要交付過戶文件」、「
    （王葉義妹、被告己○○於當日是否均有依協議書交付過戶
    所需文件？王葉義妹所交付之文件又為何？）均有。我兩位
    小孩即原告的身分證影印本及印章」、「（庚○○出賣系爭
    房地應有部分六分之一予原告丙○○、乙○○部分，土地增
    值稅依協議應由賣方庚○○負擔？或由買方王葉義妹負擔？
    ）買方負擔」等語，惟其證言既未述及有無要求被告代庚○○償還150 萬元情事，且證人甲○○與原告為父子、與訴外
    人王葉義妹為夫妻之至親關係，其依法無須具結而所為之證
    言，難免有偏頗原告之虞，自亦難遽予採信。
  (4)綜上所述，本件被告係因訴外人王葉義妹超出雙方協議書約
    定內，額外要求被告代訴外人庚○○償還150 萬元，始未履
    行協議書之約定，故應屬不可歸責於被告之事由，而未履行
    其與王葉義妹間於86年9 月3 日所立協議書之移轉登記及塗
    銷抵押權約定，被告自不負債務不履行之損害賠償責任。
六、退步言之，縱本件係被告因可歸責於己之事由，而不履行其
    與王葉義妹間於86年9 月3 日協議書關於移轉登記及塗銷抵
    押權之約定，惟原告既非協議書之當事人，仍不得依該協議
    書所生之債務不履行損害賠償關係，對被告有所請求，倘因
    被告債務不履行致有損害發生，其請求權人亦應為王葉義妹
    而非原告。又原告固主張訴外人王葉義妹係以原告隱名代理
    人身分，與被告簽訂86年9 月3 日協議書云云，然本件訴外
    人庚○○向王葉義妹借款1,000 元，並設定第3 順位抵押權
    人予王葉義妹，且亦由庚○○與王葉義妹協議以移轉系爭房
    地方式抵償上開借款債務，至原告無非為王葉義妹指定之受
    移轉登記名義人而已，是有權與被告簽訂協議書之人，顯為
    王葉義妹而非原告，換言之，王葉義妹當係以本人之意思與
    被告簽訂協議書，且被告亦係以王葉義妹為當事人之意思，
    與王葉義妹簽訂協議書，否則協議書內容即有難以履行之虞
    ，故原告所謂隱名代理人之主張，實無可取，併此敘明。
七、從而，原告依民法第226 條第1 項規定，訴請被告給付原告
    丙○○、乙○○各405 萬元，及均自起訴狀繕本送達翌日起
    至清償日止，按週年利率百分之5 計算之利息，為無理由，
    應予駁回。又原告之訴既經駁回，其假執行之聲請即失依附
    ，應併駁回之。
八、本件事證已臻明確，兩造其餘攻擊防禦方法及未經援用之證
    據，經審酌後，核與判決結果不生影響，爰不一一論述。
九、訴訟費用負擔之依據：民事訴訟法第78條。
中    華    民    國    97    年    3     月    6     日
                  民事第二庭    法  官  連士綱
以上正本係照原本作成
如對本判決上訴，須於判決送達後20日內向本院提出上訴狀
中    華    民    國    97    年    3     月    11    日
                                書記官  李宏明


司法院資訊處製作；財團法人民間司法改革基金會備份。
